臺灣高等法院刑事判決
109年度上易字第2516號
上  訴  人  臺灣臺北地方檢察署檢察官
被      告  嚴慶生

                    住○○市○○區○○○路0段000號                          居臺北市○○區○○路000號0樓（送達）
選任辯護人  胡坤佑律師(法扶律師)          
上列上訴人因被告妨害自由等案件，不服臺灣臺北地方法院109
年度易字第405號，中華民國109年11月13日第一審判決（起訴案
號：臺灣臺北地方檢察署108年度偵字第25868號），提起上訴，
本院判決如下：
    主  文
上訴駁回。               
    理  由
一、經本院審理結果，認第一審判決對被告嚴慶生為無罪之諭知
    ，核無不當，應予維持，並引用第一審判決書記載之證據及
    理由（如附件）。
二、檢察官上訴意旨以：（一）、被告與告訴人、被害人爭執之
    起因，係被告以社區管理員身分，要求告訴人等應依其指示
    之方式搬運家電等物品，否則不能使用電梯。在理論過程中
    ，被告除以身體擋住冰箱移入電梯之動線外，復以雙手握拳
    、身體逼近之方式，迫告訴人等離開，此據證人即告訴人楊
    文廷、郭偲頎、證人蔡新霖、陳秋吟證述明確。而刑法第30
    4條第1項稱「強暴」者，乃以實力不法加諸他人之謂，惟不
    以直接施諸於他人為必要，即間接施之於物體而影響於他人
    者，亦屬之，最高法院86年度台非字第122號判決要旨可資
    參照。告訴人楊文廷為該大樓住戶，有權利使用電梯搬運個
    人物品，被告如認為運送冰箱可能刮損電梯，應由管理委員
    會出面協調，而非由被告強行阻擋。被告當時雖僅有以手揮
    舞之肢體動作，而無直接對告訴人等強暴、脅迫，但被告又
    以身體阻住冰箱運入電梯之動線，以身體靠近之方式迫告訴
    人等退出，係「直接」對物施行強制力之方式「間接」影響
    他人，核諸前開說明，仍該當於強制罪之構成要件，與被害
    人不在現場之情形下所謂「對物強制」之概念不同。原判決
    僅以被告並未直接對告訴人等施強暴、脅迫，疏未論及被告
    阻擋冰箱運入電梯之舉已影響告訴人等合法使用電梯之權利
    ，就檢察官於起訴、論告時提出之重要主張未論述不採之理
    由，似有未洽。（二）、被告阻止告訴人等使用電梯，告訴
    人等立即報警，在步行往管理室過程中，被告口出「幹你娘
    」等語。被告雖辯稱當時並未對特定人辱罵云云，惟經原審
    勘驗現場錄影內容，可知被告確實有口出「幹你娘」等語，
    經郭偲頎當場質問被告為何罵髒話，被告即表示是蔡新霖恐
    嚇他，嗣蔡新霖進一步質問「我何時恐嚇？我不能手揮舞擺
    動嗎？」，被告即惱羞成怒取出棍棒。足見被告出言辱罵，並
    不是個人抒發情緒之詞，而是針對告訴人郭偲頎或蔡新霖辱
    罵；又其經蔡新霖質問，被告竟惱羞成怒取出棍棒，更足見
    其係基於報復之動機。（三）、被告以「幹你娘」等語辱罵
    在先，嗣見蔡新霖質問，又取出木棍相脅，已足使告訴人等
    心生畏懼。原判決以被告取出木棍並無揮舞、驅趕動作，即
    逕謂被告無強暴、脅迫手段，認事用法似欠平允。本案告訴
    人楊文廷為大樓住戶，與其表妹即告訴人郭偲頎、友人蔡新
    霖、陳秋吟前來，竟遭被告持木棍相脅驅出管理室外，實難
    想像。被告身為社區管理員，本是受僱為社區服務，竟可以
    身體阻擋、持木棍，要脅住戶及住戶親友不可使用電梯、進
    而驅出管理室外，難謂事理之平。（四）、綜上所述，原審
    僅以被告並未直接對告訴人等施強暴、脅迫、未持木棍揮舞
    等情，疏未細查被告以身體阻擋之方式妨害告訴人等使用電
    梯之不法情事，亦未細究被告為何取出木棍之前因後果。且
    被告當時係與告訴人等理論之過程，口出「幹你娘」等語，
    由其行為前後過程觀之，更足認被告係有意辱罵，而非個人
    情緒抒發。原審判決被告無罪，認事用法尚嫌未洽，為此提
    起上訴等語。
三、經查：
　㈠原審依調查證據之結果，認為被告嚴慶生係址設臺北市○○區○
    ○○路0段00號「萬國大廈」大樓之管理員，於108年8月29日
    下午2時30分許，因阻止該大樓5樓之3住戶即告訴人楊文廷
    搬運冰箱進入電梯，而與告訴人楊文廷及其表妹即告訴人郭
    偲頎和友人蔡新霖、陳秋吟等人起爭執口角，過程中，被告
    雖有口出「幹你娘」及自櫃臺後方取出木棍1支，惟被告所
    為尚難認成立刑法第304條第1項之強制罪及同法第309條之
    公然侮辱罪，業於理由中論述綦詳，且無何違背經驗法則及
    論理法則之處。檢察官雖仍執前詞上訴指摘，惟原審依勘驗
    現場光碟之結果及參酌證人楊文廷、郭偲頎、蔡新霖、陳秋
    吟等人證詞，認定被告取出木棍，前後短暫不到10秒，亦無
    何對告訴人等人揮舞、驅趕之動作，其舉措尚未達以強暴、
    脅迫之方式妨害告訴人等人行使權利之情；並說明
　　被告雖於過程中有口出「幹你娘」一詞，乃係因對此事件（
    即告訴人等人執行搬運冰箱進入電梯）之不滿一時情緒抒發
    而已，縱有不當，尚非惡意謾罵，主觀上亦無使楊文廷、郭
    偲頎、蔡新霖、陳秋吟等人名譽受損之故意（詳原審判決第
    4-8頁），對被告有利之認定為無罪之諭知，核無不合。
　㈡檢察官雖上訴指摘告訴人楊文廷身為住戶，自有權使用電梯
    搬運個人物品，即使被告認為告訴人運送冰箱可能刮損電梯
    ，應由管理委員會出面協調，其竟取出木棍復以身體阻止告
    訴人等人將冰箱運入電梯，強行阻擋告訴人等人搬運電梯，
    應論以刑法之強制罪云云。惟查：被告身為「萬國大廈」大
    樓管理員，於上班時間內，為避免大樓之公共設施遭社區住
    戶不當使用受到損害，及維護大樓及社區整體利益，及時對
    住戶所為加以勸阻制止，可認係其職責所在，當然並非必須
    一定要管理委員會出面才能處理甚明。故被告見告訴人等搬
    運冰箱有可能致電梯受損而加以阻擋，尚難認其主觀上有妨
    害他人行使權利之不法犯意。而「萬國大廈」大樓管理委員
    會，事後亦決議認定告訴人等人於本案之前，108年6月間已
    違反住戶規約搬運大型家具及冰箱進入電梯，不慎撞及電梯
    內監視器線路，且尚未追討求償費用，故被告於本案所為係
    為大樓執行公務、維護公共設備安全運作，要求告訴人作適
    當防護再行搬運進電梯，而及時防止再毀損電梯之可能，實
    為大樓正確物業管理防範方法等情，亦有被告所提之萬國大
    厦管理委員會「109年會簽單」1紙在卷可稽(本院卷第73頁)
    。是被告辯稱：告訴人楊文廷在不久前才因為搬大型物品進
    電梯破壞電梯，當天才會堅持不讓他們把冰箱直接搬進電梯
    等語，應為事實，可以採信。雖被告於過程中有取出木棍，
    惟當下雙方已互有爭執，被告見告訴人等人多勢眾故就近取
    出木棍（被告一再堅稱係木製報夾）以自保，亦屬人情之常
    ；再被告為維護大樓之公共設施而與楊文廷等人爭執，因此
    不快情緒而脫口說出「幹你娘」一詞，縱屬不雅用字，亦招
    致楊文廷等人之不悅，惟楊文廷等人既理虧在先，被告於當
    下以此方式抒發其不滿情緒，亦難認係有侮辱楊文廷等人使
    其等名譽受損之不法犯意。綜上論述，本案事出有因，被告
    並非無端制止告訴人等使用電梯搬運冰箱，於雙方互起爭執
    之情況下，被告取出木棍以自保及一時口稱「幹你娘」一詞
    ，主觀並非有妨害告訴人等行使權利及損害告訴人等名譽之
    不法故意，縱然被告行為有所失當，基於刑法之謙益性思想
    ，尚難認成立刑法之強制罪及公然侮辱罪。原審判決認定檢
    察官所提事證均不足為被告有罪之積極證明，尚無從形成被
    告確有起訴書所指強制及公然侮辱犯行之確信，為被告無罪
    之諭知，核無不合。本件檢察官上訴指摘原審無罪判決不當
    ，為無理由，應予駁回。
據上論結，應依刑事訴訟法第373條、第368條，判決如主文。
本案經檢察官朱家蓉提起公訴，檢察官林漢強提起上訴，檢察官
翁珮嫻到庭執行職務。
中　　華　　民　　國　　110 　年　　2 　　月　　4 　　日
                  刑事第七庭    審判長法　官　孫惠琳
　　　　　　　　　　　　　　　　　　　法　官　張育彰
　　　　　　　　　　　　　　　　　　　法　官　連雅婷
以上正本證明與原本無異。
不得上訴。
                                      書記官　謝秀青
中　　華　　民　　國　　110 　年　　2 　　月　　4 　　日